福建連江地方法院刑事判決　　　　　　　　95年度訴字第13號
公　訴　人　福建連江地方法院檢察署檢察官
被　　　告　乙○○
上列被告因妨害投票案件，經檢察官提起公訴（95年度選偵字第
4號），本院判決如下：
    主  文
乙○○共同意圖使特定候選人當選，以虛偽遷徙戶籍取得投票權
而為投票，累犯，處有期徒刑柒月，褫奪公權參年。
　　事  實
一、乙○○曾因贓物案件，經本院於民國93年9月8日以93年度簡
    上字第1號判處有期徒刑3月確定，於 93年9月13日易科罰金
    執行完畢，猶不知悔改，因參選 94年12月3日舉行之連江縣
    第四屆縣議員選舉，明知陳源奇（因妨害投票罪經本院判處
    有期徒刑 6月）未實際居住於連江縣南竿鄉四維村38號，竟
    意圖使自己能夠順利當選，與陳源奇基於使投票發生不正確
    結果之犯意聯絡，由乙○○先向不知情之前址戶長甲○○謊
    稱其有朋友為透過小三通之方式進出大陸地區，希望設籍於
    該戶內，而由甲○○處取得該戶之戶口名簿，並持陳源奇事
    先交付之戶籍資料，於94年8月1日向南竿鄉戶政事務所虛報
    陳源奇自台北市中正區○○○路21號 6樓，遷入連江縣南竿
    鄉四維村38號，以此「虛偽遷徙戶籍」之非法方法，致使連
    江縣南竿鄉戶政事務所及連江縣選舉委員會，於辦理94年12
    月 3日「連江縣第四屆縣長、縣議員暨第八屆南竿鄉鄉長選
    舉」（下稱三合一選舉）時，依據公職人員選舉罷免法第15
    條及第 4條之「有選舉權人在各該選舉區繼續居住四個月以
    上者，為公職人員選舉各該選舉區之選舉人」及「居住期間
    之起算，以申報戶籍遷入登記之申請日期為準」等規定，誤
    認陳源奇已於投票日（即94年12月3日）前1日於該戶籍所在
    地之選舉區南竿鄉繼續居住4個月以上，並於 94年11月21日
    編入該次三合一選舉之選舉人名冊公告確定，使其取得該次
    選舉之投票權確定。詎於 94年12月3日再由陳源奇搭機至南
    竿地區後持投票通知單，前往所屬之投開票所投票，致使該
    次三合一選舉之投票總數及得票率發生不正確之結果。
二、案經法務部調查局馬祖調查站移送福建連江地方法院檢察署
    檢察官偵查起訴。
　　理  由
一、按被告以外之人於審判外之言詞或書面陳述，除法律有規定
    者外，不得作為證據，刑事訴訟法第159條第1項固有明文；
    惟被告以外之人於審判外之陳述，雖不符同法第159條之1至
    之 4規定，而經當事人於審判程序同意作為證據，法院審酌
    該言詞陳述或書面陳述作成時之情況，認為適當者，亦得為
    證據；又當事人、代理人或辯護人於法院調查證據時，知有
    第159條第1項不得為證據之情形，而未於言詞辯論終結前聲
    明異議者，視為有前項之同意，同法第159條之5亦定有明文
    。本件認定事實所引用之卷內所有證據資料，計有法務部戶
    役政連線作業系統之戶籍資料、陳源奇戶籍謄本、陳源奇93
    年 8月1日至94年12月5日進出馬祖紀錄表（即起訴書證據清
    單所載之「艙單資料」，以下簡稱艙單紀錄）、戶口查察通
    報單、戶卡片、戶卡片副頁、勘驗筆錄、「連江縣第四屆縣
    長、縣議員暨第八屆南竿鄉鄉長選舉」選舉人名冊、投開票
    結果統計表、本院 95年度訴字第4號刑事判決，及證人甲○
    ○、鍾秋土等人於偵查中之證述等證據。然查本件公訴人、
    被告於本院準備程序及審判程序中對於前揭書面證據及證人
    於偵查中之證述暨其他相關具傳聞性質之證據資料之證據能
    力，均表示沒有爭執，且迄於言詞辯論終結前亦未聲明異議
    ，又本案證人於偵查中所為之陳述及證據資料作成時之情況
    ，核無違法取證或其他瑕疵，是本件認定事實所引用之前揭
    證據，均有證據能力，合先敘明。
二、訊據被告矢口否認涉有妨害投票犯行，辯稱：陳源奇遷戶籍
    是本人自己的意思，伊並沒有要求陳源奇將戶籍遷來馬祖，
    伊與陳源奇戶籍之遷入並無關係云云。惟查：
（一）陳源奇於94年8月1日將戶籍遷入連江縣南竿鄉四維村38號
      後，未實際居住於該戶籍地，仍因該戶籍遷入登記而取得
      該次三合一選舉投票權，且於投票日前往投票等情，有法
      務部戶役政連線作業系統之戶籍資料、陳源奇之戶籍謄本
      （ 95年度選他字第5號卷第60至61頁）、連江縣警察局南
      竿警察所戶口查察通報單（前揭選他卷第49頁）、戶卡片
      、戶卡片副頁（ 95選偵字第4號卷第24至29頁）、選舉人
      名冊（前揭選他卷第48頁）、開票結果統計表（前揭選他
      卷第65至67頁）及福建連江地方法院檢察署勘驗筆錄（前
      揭選他卷第55至59頁）在卷可證，堪信為真實，並參以陳
      源奇自 93年8月1日起至94年12月5日止進出馬祖之艙單紀
      錄：(1)於 94年4月17日自松山至北竿，於同年月19日自北
      竿至松山(2)於94年10月10日自松山至南竿，於同年月12日
      自南竿至松山(3)於94年12月2日自松山至南竿，於同年月4
      日自南竿至台中，有艙單紀錄1紙（前揭選他卷第 47頁）
      在卷可憑，陳源奇這段期間，僅進出馬祖地區3次，停留8
      天，顯與前揭公職人員選舉罷免法第 15條及第4條之規定
      不符，益徵陳源奇於戶籍遷入南竿鄉後，並未實際居住在
      南竿鄉之戶籍地。又陳源奇以虛偽遷入戶籍之非法方法，
      而取得該選舉區之選舉人資格，並進而於選舉投票日參與
      投票，致使該選舉區投票總數發生增加之結果，亦經本院
      於95年5月9日以95年度訴字第4號判處有期徒刑6月，有本
      院刑事判決在卷可稽（本院卷第37至57頁）。
（二）被告雖辯稱伊並未要求陳源奇將戶籍遷來馬祖，伊與陳源
      奇戶籍之遷入並無關係云云。然證人即連江縣南竿鄉四維
      村38號戶長甲○○於檢察官偵查及本院審理時證稱略以：
      被告向伊表示有幾個朋友要將戶籍遷到馬祖，以便循小三
      通進出大陸地區，伊便將戶口名簿交給被告，事後伊看戶
      口名簿，才知道陳源奇有遷進來，陳源奇並沒有住在設籍
      地址等語（前揭選偵卷第19頁、本院卷第64至66頁）；證
      人即查察戶口警員鍾秋土於檢察官偵查時及本院審理時證
      稱略以：陳源奇之戶籍確實遷入甲○○之戶內，但查訪時
      並未見過陳源奇，而被告曾於查察戶口前有 2次帶陳源奇
      到西區派出所辦理戶口報到，以證明陳源奇確實住在馬祖
      等語（前揭選偵卷第19至20頁、本院卷第61至64頁），可
      見陳源奇之戶籍遷入南竿鄉馬祖村38號戶內，多由被告辦
      理、安排，足認被告與陳源奇遷入戶籍有相當密切之關連
      ，是被告前揭辯解並不足採。
（三）又被告身為該次連江縣縣議員候選人，有卷附之投開票結
      果統計表在卷可憑（前揭選他卷第65至67頁），其主動協
      助陳源奇於距離該次選舉投票日（94年12月3日）前4個月
      之94年8月1日辦理戶籍遷入其參選之選舉區內，其時間點
      與公職人員選舉罷免法第15條及第4條必須繼續居住4個月
      以上始取得選舉權之規定，相當接近，又 2次陪同陳源奇
      至西區派出所謊稱陳源奇確實設籍居住等情，足見被告與
      陳源奇戶籍之遷入具有相當密切之關連，綜此事證參互以
      觀，堪認被告與陳源奇係共同意圖使被告能順利當選縣議
      員，而以虛偽遷徙戶籍之方法使陳源奇取得該選舉區之選
      舉權。
（四）綜上所述，被告身為該次選舉之候選人，與陳源奇共同為
      上開戶籍之遷徙，明知陳源奇未實際居住於戶籍地，竟意
      圖使自己能夠順利當選，而虛偽為上開戶籍之遷入，並得
      預見虛偽遷入戶籍對選舉結果之影響，卻仍執意為之，即
      該當刑法妨害投票罪，此部分事證明確，其犯行堪以認定
      ，自應依法論科。
三、次按被告行為後，法律有變更者，適用行為時之法律。但行
    為後之法律有利於行為人者，適用最有利於行為人之法律，
    刑法第2條第1項定有明文。查本件被告行為後，刑法關於正
    犯、累犯及褫奪公權等規定業於94年2月2日修正公布，並自
    95年7月1日起生效施行，而刑法第146條之規定亦於96年1月
    24 日修正公布，前揭修正均屬法律之變更，仍應依刑法第2
    條第 1項之規定為新舊法之比較。茲就本案有關之新舊法比
    較部分，臚列如下：
（一）刑法第28條正犯之規定，雖由原條文：「二人以上共同實
      施犯罪之行為者，皆為正犯」，修正為：「二人以上共同
      實行犯罪之行為者，皆為正犯」，然揆諸修正理由已說明
      僅有排除陰謀共同正犯、預備共同正犯適用之法律變更，
      共謀或行為共同正犯仍合乎該條規定之正犯而無不同，則
      本件被告與陳源奇間係行為共同正犯態樣，並無法律變更
      之問題。
（二）又關於累犯之規定，修正前刑法第47條規定：「受有期徒
      刑之執行完畢，或受無期徒或有期徒刑一部之執行而赦免
      後， 5年以內再犯有期徒刑以上之罪者，為累犯，加重本
      刑至2分之1」，而修正後之刑法第47條第 1項則規定：「
      受徒刑之執行完畢，或一部之執行而赦免後， 5年以內故
      意再犯有期徒刑以上之罪者，為累犯，加重本刑至2分之1
      」。查本件被告係因故意犯本件有期徒刑以上之罪，無論
      依修正前後刑法第47條之規定，均構成累犯，適用之結果
      並無不同。
（三）又褫奪公權依我國刑法規定，為從刑之一種，附屬於主刑
      ，除法律有特別規定者外，應依主刑所適用之法律，自無
      庸為新舊法之比較。
（四）另刑法第 146條之妨害投票結果正確罪，原規定：「以詐
      術或其他非法方法，使投票發生不正確之結果或變造投票
      之結果者，處五年以下有期徒刑。前項之未遂犯罰之。」
      ，嗣於96年1月24日修正公布，增定第2項規定：「意圖使
      特定候選人當選，以虛偽遷徙戶籍取得投票權而為投票者
      ，亦同。」，並將原未遂犯之規定移至第3項。申言之，
      意圖使特定候選人當選，以虛偽遷徙戶籍取得投票權而為
      投票者，已有明文規範該當刑法之妨害投票結果正確罪。
      而修正後之規定既已增定「意圖使特定候選人當選」之犯
      罪構成要件，係以意圖使特定候選人當選虛偽遷徙戶籍投
      票者為處罰之對象，顯較修正前刑法第146條第1項之規定
      更為嚴謹、明確，倘遷徙戶籍並非基於意圖使特定候選人
      當選，尚難該當該罪之構成要件，是以修正後之法律較有
      利於被告，自應適用修正後之刑法第146條第2項之規定予
      以論罪科刑。
四、按刑法第146條第1項之規定，其立法目的在杜絕任何選舉舞
    弊，以達選舉之純正與公平，該條之規定係屬概括之規定，
    除使用詐術外，其他以一切非法之方法，達妨害選舉之公平
    與純正者，均有該條之適用，且由該條文之規定觀之，必須
    行為人主觀上具備妨害投票正確結果之故意，而以詐術或其
    他非法之方法，使投票發生不正確之結果或變造投票之結果
    行為，始足以構成本罪，而所謂「詐術」即使用欺罔手段，
    使人陷於錯誤而言，所謂「其他非法之方法」，即除詐術外
    ，其他一切非法律所允許之方法，均屬之；所謂「使投票發
    生不正確之結果」，乃指行為人使投票所得之結果，與真實
    之結果不相符合之意，亦即指因行為人之妨害投票行為而導
    致投票結果為不正確之「票數」而言，此與以該選舉區內有
    選舉權人數及投票人數為比例之投票率，或以投票人數及各
    候選人得票數為比例之得票率無關，亦不以使落選者當選或
    使當選者落選為必要。而依公職人員選舉罷免法第 15條第1
    項之規定，有選舉權人在各該選舉區繼續居住 4個月以上者
    ，為公職人員選舉各該選舉區之選舉人，今若為符合上開公
    職人員選舉罷免法之規定，為支持某特定候選人，而將戶籍
    及實際上居住所遷入該選舉區，固符合上開規定及主權在民
    原則，自不待言。然若實際上並未居住該選舉區，為支持某
    特定候選人，而虛報遷入戶籍者，則為所謂「投票部隊」，
    其有妨害選舉之純正及公正性，至為顯然，如不認為構成刑
    法第146條第1項之妨害投票罪，法律即流為具文，且昧於社
    會事實，是以若以此種虛報戶籍遷入之手段進而投票，達妨
    害投票之目的，自非法律所允許之方法，除應加以行政處罰
    外，另應該當於刑法第146條第1項所規定之「其他非法之方
    法」之要件，有最高法院 91年度台上字第376號、92年台上
    字第6125號及94年台上字第3657號判決意旨可資參照。又96
    年1月24日修正公布之刑法第 146條第2項：「意圖使特定候
    選人當選，以虛偽遷徙戶籍取得投票權而為投票者，亦同。
    」之規定，已明確規範因為支持某特定候選人，以虛偽遷徙
    戶籍取得投票權而前往投票，亦構成刑法之妨害投票結果正
    確罪。準此以言，行為人如意圖使特定候選人當選，而將戶
    籍遷入該選舉區內，然於戶籍遷入後，並未實際居住於該戶
    籍，即屬以虛偽遷徙戶籍之非法方法取得投票權，如進而於
    選舉投票日參與投票，致使該選舉區投票總數發生增加之結
    果，即該當刑法第146條第2項之妨害投票罪。
五、核被告乙○○所為，係犯修正後刑法第146條第2項之妨害投
    票罪。又被告乙○○與陳源奇間，有犯意之聯絡及行為之分
    擔，應論以共同正犯。被告曾因贓物案件，經本院於 93年9
    月8日以93年度簡上字第1號判處有期徒刑3月確定，於93年9
    月13日易科罰金執行完畢，有臺灣高等法院被告全國前案紀
    錄表在卷可憑，其於有期徒刑執行完畢後， 5年內再犯本件
    有期徒刑以上之罪，為累犯，應依刑法第47條之規定加重其
    刑。爰審酌選舉投票之結果，關乎國家及地方之施政、法律
    及政策之興廢、中央及基層公務員之進退、民主憲政之維繫
    與興衰，影響國家根基及人民之權益至深且鉅；尤其連江縣
    地狹人稀，僅需些微選票差距，即可影響選舉結果，被告身
    為候選人不思以政見獲取選民之認同，徒以此非法之方法獲
    取勝選，不僅影響純正選舉之風氣，並對其他候選人造成不
    公平之競爭，並兼衡被告之年齡、智識程度、生活情況與犯
    後態度等一切情狀，量處如主文所示之刑。次按「犯本章之
    罪或刑法分則第六章之妨害投票罪，宣告有期徒刑以上之刑
    者，並宣告褫奪公權。」，公職人員選罷免法第 98條第3項
    定有明文，被告既係犯刑法分則第 6章之妨害投票罪，且經
    本院宣告有期徒刑以上之刑，爰依前開規定並參酌刑法第37
    條第2項規定，併予宣告褫奪公權3年，以示懲儆。
六、據上論斷，應依刑事訴訟法第299條第1項前段，刑法第 2條
    第1項前段、第11條、第28條、第37條第2項、第47條、第14
    6條第2項，公職人員選舉罷免法第98條第 3項，判決如主文
    。
中　　華　　民　　國　　96　　年　　2 　　月　　 1　　日
                     刑事庭 審判長法　官　邱志平
                                  法  官  黃翊哲
                                  法  官  羅國鴻
以上正本與原本無異
中　　華　　民　　國　　96　　年　　2　　月　　  1　　日
如不服本判決應於送達後10日內向本院提出上訴狀
   　　                     　　  書記官　林長貴
附錄法條：
刑法第146條
